【裁判字號】    98,訴,179
【裁判日期】    981204
【裁判案由】    拆屋還地等
【裁判全文】
臺灣臺北地方法院民事判決               98年度訴字第179號
原      告  臺灣臺北看守所
法定代理人  黃維賢
訴訟代理人  丁○○
被      告  吉利計程車運輸合作社
兼 上 1 人
法定代理人  庚○○
被      告  甲○○
            戊○○○
兼上3人共同
訴訟代理人  己○○
上列當事人間請求拆屋還地等事件，本院於民國98年11月25日言
詞辯論終結，判決如下：
    主  文
被告己○○應將坐落臺北市○○區○○段三小段五六八地號土地
上如附圖所示Ａ部分面積二七平方公尺之建物（門牌號碼：臺北
市○○區○○街臨一一一之十號）拆除，並將土地返還原告。
被告戊○○○應自第一項所示之建物遷讓。
被告己○○應給付原告新臺幣肆拾玖萬陸仟肆佰陸拾元，及自民
國九十八年八月二十九日起至清償日止，按週年利率百分之五計
算之利息，並自民國九十八年八月二十九日起至返還第一項所示
土地之日止，按日給付原告新臺幣貳佰捌拾壹元。
原告其餘之訴駁回。
訴訟費用由被告己○○負擔百分之九十三，餘由原告負擔。
本判決原告勝訴部分於原告以新臺幣貳佰零萬元為被告供擔保
後，得假執行。
原告其餘假執行之聲請駁回。
    事實及理由
一、原告法定代理人原為丙○○，嗣於民國98年7月16日變更為
    黃維賢，並經其具狀聲明承受訴訟（見卷第141至143頁），
    經核於法相符，應予准許。
二、被告吉利計程車運輸合作社（下稱吉利合作社）經合法通知
    ，未於最後言詞辯論期日到場，核無民事訴訟法第386條各
    款所列情形，爰依原告之聲請，由其一造辯論而為判決。
三、原告起訴主張：臺北市○○區○○段3小段568地號土地（下
    稱系爭土地）為中華民國所有，原告為管理機關，詎被告己○○竟向他人購入門牌號碼：臺北市○○區○○街臨111之1
    0號建物（下稱系爭建物），占用系爭土地如附圖所示Ａ部
    分27平方公尺，而被告5人未得原告同意且無任何合法權源
    ，亦將系爭建物占有使用，為此依民法第767條規定，請求
    被告己○○拆除系爭建物，將土地返還原告，並請求被告吉
    利合作社、庚○○、甲○○、戊○○○自系爭建物遷讓，另
    依民法第179條規定，請求被告5人給付自93年8月29日起至
    返還土地之日止，相當於租金之不當得利。並聲明：(1)如主
    文第1項所示。(2)被告戊○○○、庚○○、甲○○、吉利合
    作社應自第1項所示之建物遷讓。(3)被告5人應給付原告992,
    960元，及自98年8月29日起至清償日止按週年利率百分之5
    計算之利息，並自98年8月29日起至返還第1項所示土地之日
    止，按日給付原告563元。(4)願供擔保，請准宣告假執行。
四、被告之答辯：
  (一)被告己○○、戊○○○、庚○○、甲○○部分：
    被告己○○原向乙○○租系爭建物，而於76年間乙○○系爭
    建物出售予被告己○○，房屋稅都是被告己○○在繳。目前
    僅被告己○○、戊○○○還住在系爭建物，被告庚○○、甲○○已搬走，戶籍亦已遷走。
  (二)被告吉利合作社部分：
    未於最後言詞辯論期日到場，先前到庭陳述略為：被告吉利
    合作社地址不在系爭建物那邊，原告請求並無理由。
五、原告主張：系爭土地為中華民國所有，原告為管理機關，系
    爭建物係被告己○○向他人購買，為事實上處分權人，被告
    己○○、戊○○○現居住於系爭建物等情，有土地所有權狀
    、地籍圖、買賣協意（「議」之誤寫）書、房屋租賃契約書
    、房屋稅繳款書、全戶戶籍資料查詢結果為證（見卷第6、7
    、118至123、179、181頁），且為被告所不爭執，又系爭建
    物占用系爭土地如附圖所示Ａ部分27平方公尺乙節，亦經本
    院至現場勘驗屬實，並有勘驗筆錄、現場照片、本院囑託臺
    北市大安地政事務所測繪之複丈成果圖附卷可參（見卷第63
    、64、67至69頁），堪信為真實。至原告雖主張：被告庚○○、甲○○現仍居住於系爭建物等語，然為被告所否認，又
    自戶籍資料觀之，被告庚○○已於98年9月17日將戶籍遷至
    臺北市大安區○○○路○段61之19號，被告甲○○亦於98年9
    月21日將戶籍遷至臺北縣新店市○○路104巷15號，原告復
    未能提出渠等2人現仍居住於系爭建物之證據，故原告就此
    主張，尚難憑採。
六、按所有人對於無權占有或侵奪其所有物者，得請求返還之。
    對於妨害其所有權者，得請求除去之。有妨害其所有權之虞
    者，得請求防止之，民法第767條定有明文，又房屋之拆除
    ，為一種事實上之處分行為，是未經辦理所有權第一次登記
    之建物，須有事實上之處分權者，始得予以拆除（最高法院
    87年台上字第138號判決意旨參照）。本件系爭建物之事實
    上處分權人為被告己○○，被告己○○、戊○○○現居住於
    系爭建物，而被告己○○又未能提出系爭建物占用系爭土地
    有何法律上權源，自屬無權占有，從而，原告依民法第767
    條規定，訴請被告己○○將系爭土地上如附圖所示Ａ部分面
    積27平方公尺之建物拆除，將土地返還原告，並訴請被告戊○○○自系爭建物遷讓，均屬有據。原告雖併訴請被告庚○○、甲○○、吉利合作社自系爭建物遷讓，惟尚難認定被告
    庚○○、甲○○現仍居住於系爭建物，業如前述，又被告吉
    利合作社之登記地址係在臺北市○○○路○段61之17號2樓，
    有網頁查詢資料可稽（見卷第41、41-1頁），非在系爭建物
    地址，況被告吉利合作社係法人組織，而遷讓乃一事實行為
    ，應認僅自然人方能為遷讓之行為，無實體之法人無從為遷
    讓此一事實行為，故原告於此請求，並非可取。
七、次按無法律上之原因而受利益，致他人受損害者，應返還其
    利益，民法第179條規定明確，又無權占有他人土地，可能
    獲得相當於租金之利益，為社會通常之觀念（最高法院61年
    台上字第1695號判例參照）。再按城市地方房屋之租金，以
    不超過土地及其建築物申報總價年息百分之10為限，土地法
    第97條第1項著有規定，而該條規定於租用基地建築房屋準
    用之，土地法第105條亦有明文，而所謂土地之申報總價，
    依土地法第148條規定係指土地所有權人依土地法所申報之
    地價，而公有土地則以公告地價為申報地價，免予申報，土
    地法施行法第25條、平均地權條例施行細則第21條均有明定
    ，另就基地租金之數額，除以基地申報地價為基礎外，尚須
    斟酌基地之位置，工商業繁榮之程度，承租人利用基地之經
    濟價值及所受利益等項，並與鄰地租金相比較，以為決定（
    最高法院68年台上字第3071號判例參照）。查：系爭土地位
    處臺北市大安區，鄰近中正紀念堂捷運站，有多線公車行經
    附近之交通要道，交通可謂便捷，另系爭房屋為鐵皮搭建，
    ，外觀已屬老舊，內部堆置大量物品，有網路地圖、現場照
    片在卷可按（見卷第199至201頁），本院審酌上情，認原告
    所主張相當於租金利益之不當得利，應以系爭土地當年度公
    告地價之年息百分之5計算為適當。另系爭建物之事實上處
    分權人為被告己○○，可認被告己○○以系爭建物之存在占
    有系爭土地之方式受有相當於租金之利益，而被告戊○○○
    、庚○○、甲○○、吉利合作社縱（曾）有居住系爭房屋之
    事實，亦應認占有系爭土地者為被告己○○，故原告請求被
    告戊○○○4人給付相當於租金之不當得利，非有理由。又
    系爭土地93、94、95年度每平方公尺之公告地價為70,663元
    ，96、97、98年度每平方公尺之公告地價為76,094元，有臺
    北市政府地政處公告土地現值及公告地價查詢系統查詢單可
    考（見卷第191頁），從而原告依據民法第179條規定，請求
    被告己○○應給付自93年8月29日至98年8月28日相當於租金
    之不當得利496,460元（計算式詳如附表1），及自追加起訴
    狀繕本送達翌日即98年8月29日起至清償日止，按週年利率
    百分之5計算之法定遲延利息，並自追加起訴狀繕本送達翌
    日即98年8月29日起至返還上開土地之日止，按日給付原告
    281元（計算式詳如附表2），為有理由。
九、綜上，原告依民法第767條、第179條規定，請求判決如主文
    第1、2項所示，為有理由，應予准許，逾此部分請求，則屬
    無據，應予駁回。
十、本件原告勝訴部分，原告陳明願供擔保聲請宣告假執行，核
    無不合，爰酌定相當之擔保金額，予以准許。至原告敗訴部
    分，其假執行之聲請失所附麗，應予駁回。
十一、據上論結，本件原告之訴一部為有理由，一部為無理由，
    依民事訴訟法第385條第1項前段、第79條、第390條第2項，
    判決如主文。
中    華    民    國    98    年    12    月     4    日
                  民事第四庭  法  官  張文毓
以上正本係照原本作成。
如對本判決上訴，須於判決送達後20日內向本院提出上訴狀（須
附繕本）。
中    華    民    國    98    年    12    月    4     日
                              書記官  賴敏慧
附表1：（元以下四捨五入，下同）
1.93年8月29日至93年12月31日
  70,663×27×0.05×125天/365天
  ＝32,670
2.94年1月1日至95年12月31日
  70,663×27×0.05×2年
  ＝190,790
3.96年1月1日至97年12月31日
  76,094×27×0.05×2年
  ＝205,454
4.98年1月1日至98年8月28日
  76,094×27×0.05×240天/365天
  ＝67,546
5.共計496,460元
附表2：
  98年8月29日起每日相當於租金之不當得利
  76,094×27×0.05×1天/365天
  ＝281

司法院資訊處製作；財團法人民間司法改革基金會備份。
